【裁判字號】    92,訴,167
【裁判日期】    920321
【裁判案由】    偽造文書等
【裁判全文】
臺灣臺中地方法院刑事判決                          九十二年度訴字第一六七號
    公  訴  人  臺灣臺中地方法院檢察署檢察官
    被      告  甲○○
右列被告因偽造文書等案件，經檢察官提起公訴（九十一年度偵字第九一六二號），
本院判決如左：
    主  文
甲○○意圖為自己不法之所有，而侵占自己持有他人之物，處拘役伍拾日，如易科罰
金，以佰元折算壹日，緩刑貳年。
    事  實
一、甲○○未曾受有期徒刑以上刑之宣告，素行尚稱良好，自民國九十年九月下旬某
    日起至同年十二月二十五日止（檢察官誤載為二十三日），受僱於「豐田汽車駕
    駛人訓練班」（以下簡稱豐田駕訓班）負責人丙○○，在臺中縣豐原市○○路八
    五號之上開訓練班內擔任教練職務。甲○○於九十年十一月中旬某日，因同時負
    責教導該教練場員戊○○及另一不詳姓名之學員練習駕駛，而未與戊○○同車指
    導，由戊○○單獨駕駛駕駛車牌號碼ＯＱ─一六一七號教練車練習。惟戊○○卻
    於練習時不慎墜落坡道，致該車全毀，丙○○乃要求甲○○與戊○○負責賠償。
    嗣甲○○即於同年十一月二十二日上午九時許，在上開豐田駕訓班內，與戊○○
    達成協議，就該車總損害賠償金新台幣（下同）八萬元，由甲○○與戊○○各負
    責賠償二分之一，惟戊○○願意多付五千元，雙方即簽定和解書；詎甲○○竟於
    和解書上，未經丙○○之同意，擅取內容為「豐田汽車駕駛人訓練班、統一編號
    00000000、ＴＥＬ：（０４）0000000、豐原市○○街八五號」
    等文字之豐田駕訓班統一發票章，並將該印章盜用於該和解書之左上角，足生損
    害於丙○○；並於戊○○於同日交付以臺中商業銀行為付款人、發票日：九十年
    十一月二十二日、面額為四萬五千元、票號：ＨＬＡ0000000號之支票一
    紙，交付甲○○委其轉交付予豐田駕訓班負責人丙○○，甲○○即因而持有他人
    之支票一張後，基於意圖為自己不法之所有，未將該支票轉交予丙○○，將其所
    持有之前揭支票，予以變易持有為所有之意思，而侵占入己，並於同年月二十三
    日向銀行提示兌領票款。嗣經丙○○於戊○○在九十年十二月二十一日考取駕照
    後，於次日（二十二日）向戊○○索取賠償，經戊○○告知後，始得悉上情。
二、案經丙○○訴由臺中縣警察局豐原分局報請臺灣臺中地方法院檢察署檢察官偵查
    起訴。
    理  由
一、訊據被告甲○○固坦承有因指導證人戊○○練習駕駛，致證人戊○○於練習駕車
    時，不慎撞毀上開車輛；其後與證人戊○○協議各負責賠償告訴人丙○○一半之
    損失，並於簽訂和解書後，在和解書上蓋用豐田駕訓班之發票章，並由證人戊○○交付前揭面額為四萬五千元之支票託其轉交予告訴人；及其並未將該支票交付
    告訴人，而於九十年十一月二十三日向銀行提示兌領票款等事實不諱，惟否認有
    侵占等犯行，並辯稱：係告訴人授權伊與證人戊○○談和解的，且伊有向告訴人
    稱需用印章，告訴人表示向會計即證人丁○○取用即可；取得支票後，因告訴人
    積欠伊薪資，伊有告知告訴人錢先由伊保管，並要求告訴人分擔一半之賠償費用
    ，故扣留該張支票等語。經查，上揭被告於與證人戊○○簽定和解書時，確有以
    豐田駕訓班之統一發票章，在其與證人戊○○之和解書上用印；及取得戊○○所
    交付之支票後，隨即於第二天持往銀行提示兌領票款等事實，業據被告迭於偵、
    審時均坦白不諱，核與告訴人及證人戊○○關於此部分所指、證述之情節大致相
    符，並有該和解書及支票存根影本在卷可稽。被告雖辯稱在和解書上蓋用豐田駕
    訓班統一發票章是經過告訴人之同意，並向會計即證人丁○○拿取印章者；然為
    告訴人所否認，且證人丁○○於檢察官訊問及本院審理時均結證其並未將豐田駕
    訓班之印章交付被告等事實；另參以被告於警訊時供述於與證人戊○○和解時，
    事先告訴人並不知情，係事後始告知告訴人者，顯與其後在本院所供已事先知會
    並得告訴人之同意使用印章等情不符；且如被告於本院所供，告訴人於證人戊○○因學習駕駛肇事後，既要求被告與證人戊○○私下自行處理賠償事宜，即無出
    具駕訓班名義之必要；而被告之與證人戊○○之和解，亦以自己名義為之，並非
    使用豐田駕訓班之名義，有前揭和解書影本在卷可查；原應無庸蓋用豐田訓練班
    統一發票章之必要，被告之蓋用前揭印章，係出於證人戊○○及其夫即證人乙○○誤以為蓋用駕練班之印章較有保障，始於和解時要求用印者，業據證人戊○○
    、乙○○於本院證述屬實，顯見被告所辯使用豐田駕訓班之統一發票章，係事先
    得告訴人之同意，及該印章是證人丁○○交付等情，與事實不符，應不可採信。
    又被告辯稱取得證人戊○○所交付之支票後，有告知告訴人，因告訴人尚積欠其
    薪資，故未將支票交付告訴人等語。惟查，告訴人否認被告於取得支票後有告知
    ，並指述其係至九十年十二月二十二日因證人戊○○已經考取駕照後，打電話向
    證人戊○○要求賠償車輛之損害時，證人戊○○始告知已經賠償等情；核與證人
    戊○○於本院結證告訴人確有在九十年十二月二十二日向其要求損害賠償等情相
    符，應以告訴人所指述之事實為屬可採；又退而言，被告雖辯稱因告訴人積欠其
    薪資，故而扣留證人戊○○所委託轉交予告訴人之支票等語；然查被告在豐田駕
    訓班授課教授駕駛訓練，其薪資之給付方式是每月五日領取上一個月之薪水，已
    經證人己○○結證明確；是計算至九十年十一月二十二日被告與證人戊○○和解
    之日止，被告所得領取之薪資應僅為九十年九、十月份之薪資；又被告在豐田駕
    訓班薪資之計算是底薪三千元，每帶一個學員另發二千元之薪資；雖告訴人所指
    被告九十年十月份應得之薪資為一萬零六百四十二元，與被告在本院所供其九月
    份未帶學員，十月份帶兩期學員，大約二十個人，所以薪水應該為二萬多元等情
    不符；被告與告訴人關於薪資之給付，固有爭執，惟依被告與證人戊○○之和解
    條件以觀，應賠償之八萬元，係由被告與證人戊○○各負擔一半，有前揭和解書
    可稽，雖證人戊○○同意多付五千元，並交付四萬五千元之支票，被告亦仍應負
    擔三萬五千元之賠償；亦即至九十年十一月二十二日被告與證人戊○○和解並於
    次日將支票提示取得票款之時止，被告在豐田駕訓班所得領取之薪資，不論依告
    訴人所指之一萬零六百四十二元，或被告所稱之二萬餘元，均不足資抵付被告尚
    應給付予告訴人之賠償三萬五千元；且被告扣留證人戊○○所交付之支票，如係
    先為告訴人保管，則為何又於取得支票之翌日即將之提示兌領，顯見被告所辯其
    未將支票轉交予告訴人是因告訴人積欠其薪資，故扣留支票等語，並不足採。且
    被告於取得證人戊○○所交付之支票後，隨即於翌日將該支票提示兌領票款花用
    ，係變易持有為所有之意思而處分該支票，顯具有不法所有之意圖，本件事證已
    經明確，被告犯行洵堪認定。另被告雖聲請訊問證人乙○○、己○○，以證其所
    言印章是證人丁○○交付，及其於取得支票後，有告知告訴人等事實；然訊之證
    人乙○○證稱被告與證人戊○○之和解書寫竣後，係由被告至隔壁教室拿印章來
    蓋，其並未看到被告如何取得印章等情；證人己○○證述其並未見聞被告有告知
    告訴人其已經與證人戊○○和解並取得支票等情，顯均不足為有利於被告事實之
    認定，附以敘明。
二、按刑法上之侵占罪，以意圖為自己或第三人不法之所有，而擅自處分自己持有之
    他人所有物，即變更持有之意為不法所有之意，為其構成要件，最高法院四十一
    年台非字第五七號判例可資參照；查本件被告受證人戊○○之託代為轉交前揭支
    票予告訴人時，即係持有他人之支票，嗣將該支票提示兌領，顯係擅自處分其所
    持有之他人之支票，而有不法所有之意圖。且被告未經告訴人之同意或授權，即
    擅取豐田駕訓班之統一發票章，蓋用於其與證人戊○○所簽訂之和解書之上，自
    足以生損害於告訴人。核被告所為係犯刑法第三百三十五條第一項侵占罪及同法
    第二百十七條第二項盜用印章罪；被告所犯侵占罪與盜用印章罪間，有方法結果
    之牽連關係，為牽連犯，應依刑法第五十五條後段規定，從一重之刑法第三百三
    十五條第一項侵占罪處斷。爰審酌被告犯罪之動機、目的，品行尚非不端，本件
    犯罪所使用之手段暨犯罪之情節；又所侵占之支票面額為四萬五千元，因犯罪所
    生之損害尚輕，並坦承部分犯罪事實之犯後態度等一切情狀，量處如主文所示之
    刑，並諭知易科罰金之折算標準，以示徵儆。末查，被告前未曾受有期徒刑以上
    刑之宣告，有臺灣臺中地方法院檢察署刑案資料查註紀錄表及臺灣高等法院被告
    全國前案紀錄表各一件附卷可稽，其因一時輕於思慮而致罹律法，經此偵、審程
    序之教訓，當知所警惕，信無再犯之虞，本院以為所宣告之刑以暫不執行為適當
    ，爰併宣告緩刑二年。
三、公訴意旨另以：被告於與證人戊○○簽訂和解書時，擅取前揭豐田駕訓班之統一
    發票章，盜蓋在該和解書上，以取信於證人戊○○，使證人戊○○相信其有代理
    豐田駕訓班之權限，並提出行使交付證人戊○○，因認被告另涉犯刑法第二百十
    六條、第二百十條、第二百二十條第一項行使偽造準私文書罪嫌。經查，被告確
    有於與證人戊○○和解後，盜用豐田駕訓班之統一發票章於該和解書之上，業已
    如前述。惟按刑法第二百十條偽造私文書罪之成立，主觀上須無制作權之人有冒
    用他人名義制作私文書之意思，客觀上須有冒用他人名義制作私文書之行為，且
    須足以生損害於公眾或他人，為其犯罪構成要件。又同法第二百二十條第一項規
    定，在紙上或物品上之文字、符號、圖畫、照像，依習慣或特約，足以為表示其
    用意之證明者，關於本章及本章以外各罪，以文書論。雖此制作名義人，不以形
    式上表現於文書內為必要，然究須依習慣或特約，諸如以言詞、動作、筆跡、內
    容、慣用語、特殊制作方式、專用信箋等方法，實質上使人得知係以他人名義所
    制作，且足以表示一定用意之證明者，並因而妨害該制作名義人之信用，足生損
    害於公眾或他人，始應依同法第二百二十條第一項規定，論以偽造準私文書罪。
    經查，被告固於與證人戊○○簽定和解書時，應證人戊○○之請，而盜用豐田駕
    訓班之統一發票章於該和解書之左上角；然該和解書之制作名義人為被告與證人
    戊○○，其內容為「本人：甲○○、學員：戊○○、於民國（漏載年）十一月二
    十二日九點整，雙方達成協議內容如下：1.車輛理賠雙方責任各理賠一半。2.經
    估價車價以中古車價錢估價為新台幣八萬元整。3.雙方願同意此和解書所列下之
    協議內容。4.和解內容以達成以後雙方願遵守不得有任何異議（誤載為議意）。
    5.紅色嘉年華金額賠償。6.地點：豐原駕訓班上下坡道。7.車牌：ＯＱ─一六一
    七。本人：甲○○、學員：戊○○、於民國（漏載年）十一月二十二日九點整達
    成協議。」有和解書影本在卷可查；其文書之內容顯為關於車牌號碼ＯＱ─一六
    一七號教練車之賠償分擔事宜；被告雖應證人戊○○之要求而盜用豐田駕訓班之
    統一發票章在和解書上，然蓋用該印章之結果，並不因而使該和解書之制作名義
    人成為豐田駕訓班，其法律上之效果亦不及於豐田駕訓班，客觀上被告是否有冒
    用豐田駕訓班之名義制作該項文書，已非無疑；且單純在被告與證人戊○○二人
    所立之和解書上蓋用豐田駕訓班之統一發票章，亦難認依習慣或特約，係在法律
    上一定用意之證明（保證或見證）；顯與前揭準私文書之要件不符，公訴人遽認
    被告盜用豐田駕訓班之統一發票章在被告與證人戊○○所立之和解書上，並提出
    行使交付證人戊○○之行為，係犯刑法第二百十六條、第二百十條、第二百二十
    條第一項行使偽造準私文書罪，尚嫌速斷；此外，本院復查無其他積極之事證，
    足認被告確有公訴人所指之此部分行使偽造準私文書犯行，為不能證明被告犯罪
    ，惟公訴人認被告此部分事實，與前揭已起訴並論以刑法第三百三十五條第一項
    侵占罪部分之事實，有牽連犯之裁判上一罪之關係，爰不另為無罪之諭知。
據上論斷，應依刑事訴訟法第二百九十九條第一項前段，刑法第三百三十五條第一項
、第二百十七條第二項、第五十五條後段、第四十一條第一項前段、第七十四條第一
款，罰金罰鍰提高標準條例第一條前段、第二條，判決如主文。
中      華      民      國      九十二      年    三    月    二十一    日
                                臺灣臺中地方法院刑事第一庭
                                        法  官  林  源  森
右正本證明與原本無異。
如不服本判決，應於收受本判決後十日內向本院提出上訴書狀，其未敘述上訴理由者
，並得於提起上訴後十日內向本院補提理由書狀（均須按他造當事人之人數附繕本）
「切勿逕送上級法院」。
                                        書記官
中      華      民      國      九十二      年    三    月    二十五    日
附錄本案論罪科刑法條全文：
中華民國刑法第三百三十五條
 (普通侵占罪)
意圖為自己或第三人不法之所有，而侵占自己持有他人之物者，處五年以
下有期徒刑、拘役或科或併科一千元以下罰金。
前項之未遂犯罰之。


司法院資訊處製作；財團法人民間司法改革基金會備份。
